ACORDAO-COMPLETO-2393844

ACÓRDÃO 8399/2020 ATA 26/2020 - PRIMEIRA CÂMARA

VISTOS, relatados e discutidos estes autos de tomada de contas especial instaurada pelo Instituto Nacional de Colonização e Reforma Agrária - Incra em desfavor da Fundação de Apoio à Pesquisa e Desenvolvimento Agropecuário e Florestal da Amazônia - Funagri e do seu presidente, Sr. Emeleocípio Botelho de Andrade (mandato 2008-2012) , em decorrência de irregularidades na execução do objeto do Convênio CRT/PA/24.000/2007, celebrado para "a elaboração de Projetos Básicos para fins de Licenciamento Ambiental de Projetos de Assentamento criados em área de jurisdição da Superintendência Regional do Pará - INCRA/SR-01/PA, denominado de Estudos Temáticos Básicos e de Síntese Sócio-Ambiental", 
ACORDAM os Ministros do Tribunal de Contas da União, reunidos em sessão de 1ª Câmara, ante as razões expostas pelo Relator, em:
9.1. julgar irregulares as contas do Sr. Emeleocípio Botelho de Andrade (CPF XXX.355.152-XX) e da Fundação de Apoio à Pesquisa e Desenvolvimento Agropecuário e Florestal da Amazônia (CNPJ 03.567.986/0001-74) , com fundamento nos arts. 1º, inciso I, 16, inciso III, alíneas "b" e "c", § 2º, da Lei 8.443/1992, c/c os arts. 19 e 23, inciso III, da mesma Lei, condenando-os, solidariamente, ao pagamento da quantia a seguir especificada, com fixação do prazo de 15 (quinze) dias, a contar da notificação, para comprovarem, perante o Tribunal (art. 214, III, a, do Regimento Interno) , o recolhimento da dívida aos cofres do Instituto Nacional de Colonização e Reforma Agrária - INCRA, atualizada monetariamente e acrescida dos juros de mora, calculados a partir das datas indicadas, até a data do recolhimento, na forma da legislação em vigor:
	DATA
	VALOR
	D/C

	7/4/2008
	R$ 122.654,36
	Débito

	29/5/2009
	R$ 53,11
	Crédito

	9.2. aplicar ao Sr. Emeleocípio Botelho de Andrade (CPF XXX.355.152-XX) e à Fundação de Apoio à Pesquisa e Desenvolvimento Agropecuário e Florestal da Amazônia (CNPJ 03.567.986/0001-74) , individualmente, a multa prevista no art. 57 da Lei 8.443/1992, no valor de R$ 20.000,00 (vinte mil reais) , fixando-lhes o prazo de quinze dias, a contar da notificação, para que comprovem, perante o Tribunal (art. 214, inciso III, alínea "a", do Regimento Interno) , o recolhimento da dívida aos cofres do Tesouro Nacional, atualizada monetariamente desde a data deste acórdão até a do efetivo recolhimento, se paga após o vencimento, na forma da legislação em vigor;
	9.3. autorizar, desde logo, nos termos do art. 28, inciso II, da Lei 8.443/1992, a cobrança judicial das dívidas caso não atendidas as notificações;
	9.4. enviar cópia deste Acórdão à Procuradoria da República no Estado do Pará, nos termos do § 3º do art. 16 da Lei 8.443/1992, para adoção das medidas que considere cabíveis, bem como ao Assessor Especial de Controle Interno do Instituto Nacional de Colonização e Reforma Agrária (Incra) e aos responsáveis, para ciência.

Tomada de contas especial instaurada pelo Instituto Nacional de Colonização e Reforma Agrária  Incra  em decorrência de irregularidades, celebrado para a elaboração de Projetos Básicos para fins de Licenciamento Ambiental de Projetos de Assentamento criados em área de jurisdição da Superintendência Regional do Pará - INCRA/SR-01/PA, denominado de Estudos Temáticos Básicos e de Síntese Sócio-Ambiental

Primeira Câmara

Instituto Nacional de Colonização e Reforma Agrária - Incra.

3. Responsáveis: Emeleocípio Botelho de Andrade (CPF XXX.355.152-XX) e Fundação de Apoio à Pesquisa e Desenvolvimento Agropecuário e Florestal da Amazônia - Funagri (CNPJ 03.567.986/0001-74).

13.1. Ministros presentes: Walton Alencar Rodrigues (Presidente), Benjamin Zymler e Bruno Dantas.
13.2. Ministro-Substituto convocado: Weder de Oliveira.
13.3. Ministro-Substituto presente: Augusto Sherman Cavalcanti (Relator).

ACORDAO-COMPLETO-2522057

Acórdão 9262/2022 - Primeira Câmara

AUGUSTO SHERMAN

Adoto, como relatório, a instrução elaborada no âmbito da Secretaria de Controle Externo de Tomada de Contas Especial (SecexTCE) , que contou com a anuência dos dirigentes da unidade técnica e da Representante do Ministério Público, Procuradora-Geral Cristina Machado da Costa e Silva (peças 30-33) :
"INTRODUÇÃO
	Trata-se de Tomada de Contas Especial instaurada pelo Instituto Nacional de Colonização e Reforma Agrária - INCRA em desfavor da Fundação de Apoio à Pesquisa e Desenvolvimento Agropecuário e Florestal da Amazônia - FUNAGRI e do Sr. Emeleocípio Botelho de Andrade, (presidente da Fundação, mandato 2008-2012) com referência ao Convênio CRT/PA/24.000/2007, Siafi 601.785, (peça 2, p. 114-121) , realizado entre o  INCRA e aquela Fundação, que tinha por objeto 'a elaboração de Projetos Básicos para fins de Licenciamento Ambiental de Projetos de Assentamento criados em área de jurisdição da Superintendência Regional do Pará - INCRA/SR-01/PA', em razão de irregularidades na execução do objeto.
HISTÓRICO	
2.	O Convênio foi firmado no valor de R$ 1.260.000,00 sendo R$ 1.134.000,00 à conta do concedente e R$ 126.000,00 referentes à contrapartida do convenente, (peça 2, p. 117) . Teve vigência de 28/12/2007 a 27/12/2009 com prazo para a apresentação da prestação de contas até 60 dias após. Foram liberados R$ 122.654,36 por intermédio da Ordem Bancária 2008OB900723, de 7/4/2008, (peça 3, p. 249) . 
3.	O Objeto do convênio foi fiscalizado pela concedente por intermédio de Relatórios Técnicos presentes na peça 2, p. 150-168 (sem data) e na peça 2, p. 237-239, datado de 11/7/2013.
4.	A prestação de contas foi analisada por intermédio do documento datado de 31/5/2013, presente na peça 2, p. 225-234.
5.	O fundamento para a instauração da Tomada de Contas Especial, conforme apontado no Relatório de TCE, (peça 3, p. 249-261) , foi 'irregularidades na execução do objeto'.
6.	Diante do não saneamento das irregularidades apontadas e da não devolução dos recursos, instaurou-se a Tomada de Contas Especial. No Relatório de Tomada de Contas Especial, (peça 3, p. 249-261) , concluiu-se que o prejuízo importaria no valor total original de R$ 122.654,36, imputando-se a responsabilidade ao Sr. Emeleocípio Botelho de Andrade, devido a irregularidades na execução do objeto.
7.	O Relatório de Auditoria da Controladoria Geral da União, (peça 3, p. 272-274) , ratificou o posicionamento do Tomador de Contas. Após serem emitidos o Certificado de Auditoria, o Parecer do Dirigente de Controle Interno e o Pronunciamento Ministerial, (peça 3, p. 276; 278; e 284) , o processo foi remetido a esse Tribunal.
8.	No período de 30/06/2008 a 11/07/2008 foi realizada vistoria em campo nos projetos de execução da primeira parcela de elaboração de projeto básico dos projetos de assentamento CIDAPAR I, AGUIA e CAMAPÃ, na qual se observou que não foi diagnosticado o mínimo envolvimento e participação efetiva dos representantes da associação dos assentados a serem beneficiados pelo projeto na pesquisa e levantamento dos dados pela empresa onde sequer se sabia da realização e execução dos trabalhos, descumprindo o item de constituição da equipe do anexo III da Resolução Conama 387/06, (peça 2, p. 237) . 
9.	No dia 04/09/2008 foi encaminhado ao setor do Meio Ambiente da SR- 01 o projeto básico do Assentamento CIDAPAR l e CAMAPUÃ e, no dia 28/10/2008, o projeto básico do Assentamento ÁGUIA. Após a análise dos projetos básicos apresentados, o Incra os encaminhou para a FUNAGRI para a realização de ajustes e correções, (peça 2, p. 237) . 
10.	Com base na análise realizada conclui-se que os projetos básicos dos projetos de assentamento CIDAPAR I, CAMAPUÃ e ÁGUIA não atingiram o objetivo colimado, devendo para tanto serem totalmente reformulado no sentido de se adequarem ao Anexo III da Resolução CONAMA nº 387/06 e com relação às técnicas usadas em levantamento e classificação de solos e avaliação da aptidão agrícola das ferras que fosse ajustado o documento ora analisado, explicando o significado de termos e expressões utilizados e tendo cuidado com a revisão do texto, (peça 2, p. 238) .
11.	Em 23 de março de 2009 foi encaminhado pela FUNAGRI os relatórios dos Projetos básicos dos projetos de assentamentos CIDAPAR I, CAMAPUÃ e ÁGUIA de acordo com ela devidamente ajustados. Mas após o recebimento da documentação pelo INCRA, equipe multidisciplinar responsável pela análise do Projeto Básico procedeu à análise do referido material e constatou que  as reformulações não atenderam as recomendações do INCRA, principalmente referente às propostas de áreas produtivas comunitárias que incidem nas áreas de preservação permanente, em desconformidade com as Resoluções do CONAMA 302 e 303 de 2002, Código Florestal, Lei 4.771, de 15/9/2005 e Medida Provisória 2.166-67, de agosto de 2001, vigente à época, (peça 2, p. 238) 
12.	Com relação aos mapas de formação da reserva legal, não foi contemplado na área total do projeto o parcelamento de exploração individual dos beneficiários de acordo com a demarcação do INCRA, não especificando os quantitativos de exploração individual, reserva legal e áreas de preservação permanente, alterada e preservada de cada parcela, conforme o item 4.1 do anexo III da Resolução Conama 387 de 27 de dezembro de 2006 vigente à época, (peça 2, p. 238) .
13.	Com base nestas constatações, o INCRA concluiu que os projetos básicos dos projetos de assentamentos CIDAPAR I, CAMAPUÃ e ÁGUIA não atingiram o objetivo colimado no convênio.
14.	Conforme se verifica na peça 2, p. 248-249, o INCRA reiterou que os serviços realizados pela FUNAGRI não atenderam os procedimentos técnicos e metodológicos analisados e questionados por sua equipe técnica. Assim, concluiu que os Projetos Básicos dos Projetos de Assentamentos CIDAPAR 1, CAMAPUÃ e ÁGUIA não cumpriram em sua totalidade o objetivo do convênio firmado, não atendendo a exigência técnica e sem apresentar benefícios e utilidades às comunidades envolvidas dos projetos de assentamento. 
15.	Considerando que uma das cláusulas do convênio garantia a restituição dos valores repassados se o objeto do convênio não fosse executado, Parecer presente na peça 2, p. 254-255, sugeriu que fosse restituído todos os recursos repassados pelo INCRA, conforme a Cláusula Quatorze - da Restituição do Valor Transferido.
16.	Em consequência, o Sr. Emeleocípio Botelho de Andrade e a Fundação de Apoio à Pesquisa e Desenvolvimento Agropecuário e Florestal da Amazônia foram notificados para apresentar o comprovante do recolhimento do débito atualizado, (peça 2, p. 271 e peça 2, p. 281) .
17.	Após ser notificada a Fundação apresentou 'impugnação à cobrança de debito indevido', (peça 3, p. 5 - 12) e 'Laudo de Perícia Técnica', datado de 16/ 11/2015 (peça 3, p. 68- 223) , referente a 'análise técnica do processo administrativo Nº54100.004339/2007·61 do convênio CRT/PA/24.000/2007, celebrado entre o INCRA e a FUNAGRI, que concluiu no descumprimento do objeto do convênio'. Naquele laudo concluiu-se que 'com base nos documentos apresentados, os Relatórios e os Mapas Temáticos dos Projetos Básicos ÁGUIA, CAMAPUÃ e CIDAPAR I toram todos revisados. A FUNAGRI corrigiu todas as informações e pendências descritas pelo INCRA, elaborando novos Relatórios e novos Mapas de cada assentamento com data de agosto/2015, podendo ao Instituto receber o referido trabalho realizado pela Fundação e que os mesmos possam cumprir seus objetivos iniciais, em conformidade com o objetivo firmado no Convênio de nº CRT/PA/24.000/2007'.
18.	Posteriormente, em 16/12/2016 foi apresentado documento do Incra tendo como assunto: 'Resposta ao Laudo de Perícia Técnica apresentado pela FUNAGRI, a seguir reproduzido, (peça 3, p. 247-248) , que concluiu que os Projetos Básicos do 'PA' CIDAPAR 1, CAMAPUÂ e ÁGUIA, não cumpriram em sua totalidade com objeto firmado, sendo assim o convênio ficou comprometido. 
19.	Assim, apesar do laudo apresentado pela FUNAGRI, o Incra concluiu que os Projetos Básicos dos Projetos de Assentamentos CIDAPAR 1, CAMAPUÃ e ÁGUIA não cumpriram em sua totalidade o objetivo do convênio firmado, não atendendo à exigência técnica e sem apresentar benefícios e utilidades as comunidades envolvidas dos projetos de assentamento e que os projetos apresentados não têm utilização, aproveitamento e benefício para o INCRA/SR-01. Tais irregularidades na execução do objeto pactuado justificaram, em consequência, a instauração desta Tomada de Contas Especial. Assim, considerou como débito o valor total repassado em 7/4/2008, qual seja, R$ 122.654,36.
20.	Adicionalmente, além da não realização do objeto pactuado, fator motivador desta TCE, análise realizada em 31/5/2013 na documentação financeira constatou pendências na prestação de contas, relacionadas na peça 2, p. 233-234. A FUNAGRI apresentou esclarecimentos por intermédio da Carta FUNAGRI 031/2013, de 4 de julho de 2013 (peça 3, p. 43) . Entretanto verifica-se que ficaram pendentes os itens constantes na proposta de audiência presente no item 21-'b' desta instrução, os quais resultaram na realização da mesma.
21.	Tendo em vista a análise realizada na instrução presente na peça 8, naquela instrução foi proposto:
a) realizar a citação da Fundação de Apoio à Pesquisa e Desenvolvimento Agropecuário e Florestal da Amazônia, CNPJ 03.567.986/0001-74 e do Sr. Emeleocípio Botelho de Andrade, CPF XXX.355.152-XX, com fundamento nos arts. 10, § 1º, e 12, incisos I e II, da Lei 8.443/1992 c/c o art. 202, incisos I e II, do RI/TCU, para que, no prazo de quinze dias, apresentem alegações de defesa e/ou recolham, solidariamente, aos cofres do Instituto Nacional de Colonização e Reforma Agrária - INCRA, as quantias abaixo indicadas, atualizadas monetariamente a partir das respectivas datas até o efetivo recolhimento, abatendo-se na oportunidade a quantia eventualmente ressarcida, na forma da legislação em vigor, em decorrência da irregularidade descrita abaixo:
Irregularidade: não comprovação da boa e regular aplicação dos recursos recebidos por força do Convênio CRT/PA/24.000/2007, Siafi 601.785 em razão da não execução adequada do objeto pactuado, sem aproveitamento possível, com alcance social nulo.
Dispositivos violados: art. 37, caput c/c o art. 70, parágrafo único, da Constituição da República Federativa do Brasil, art. 145 do Decreto 93.872/1986, art. 22 da Instrução Normativa 1/1997 da Secretaria do Tesouro Nacional, e cláusula segunda, item II subitem 2 do Convênio CRT/PA/24.000/2007, Siafi 601.785. 
Quantificação do débito:  
	DATA
	VALOR

	7/4/2008
	R$ 122.654,36

Cofre para recolhimento: Instituto Nacional de Colonização e Reforma Agrária - INCRA
Conduta: Não execução adequada do objeto pactuado, por força do Convênio CRT/PA/24.000/2007, Siafi 601.785, sem aproveitamento possível, com alcance social nulo.
Nexo de causalidade: A não execução adequada do objeto pactuado no Convênio CRT/PA/24.000/2007, Siafi 601.785, sem aproveitamento possível, com alcance social nulo, resulta em dano ao Erário pelo valor original de R$ 122.654,36. 
Culpabilidade do Sr. Emeleocípio Botelho de Andrade: A conduta do Sr. Emeleocípio Botelho de Andrade é reprovável, posto que há elementos indicativos da consciência da ilicitude praticada, considerando que como presidente da Fundação de Apoio à Pesquisa e Desenvolvimento Agropecuário e Florestal da Amazônia, tinha ciência da obrigação de executar, adequadamente, o objeto pactuado, sendo-lhe, pois, exigível conduta diversa, não estando albergado em nenhuma excludente de ilicitude.
Culpabilidade da Fundação de Apoio à Pesquisa e Desenvolvimento Agropecuário e Florestal da Amazônia: Quanto à Fundação de Apoio à Pesquisa e Desenvolvimento Agropecuário e Florestal da Amazônia, não é cabível a análise de culpabilidade, por se tratar de pessoa jurídica. Mas, de acordo com a súmula TCU 286: 'a pessoa jurídica de direito privado destinatária de transferências voluntárias de recursos federais feitas com vistas à consecução de uma finalidade pública responde solidariamente com seus administradores pelos danos causados ao erário na aplicação desses recursos'. 
b) ouvir em audiência o Sr. Emeleocípio Botelho de Andrade, com fundamento nos arts. 10, § 1º, e 12, incisos I e III, da Lei 8.443/1992 c/c o art. 202, incisos I e III, do RI/TCU, para que, no prazo de 15 dias, apresente razões de justificativa quanto às seguintes condutas na condição de presidente da Fundação de Apoio à Pesquisa e Desenvolvimento Agropecuário e Florestal da Amazônia:
Condutas:
b-1) pagar diversas despesas para cobertura do valor somente de um cheque, em datas diferentes, e o remanescente devolvido para a conta específica do convênio, com recursos do Convênio CRT/PA/24.000/2007, Siafi 601.785, a exemplo dos cheques 850.004, 850.005, 850.022, 850.023, 850.036, 850.037, 850.052, 850.055, 850.058, 850.059 e 850.063 
b-2) não apresentar o Relatório de Cumprimento do objeto referente ao Convênio CRT/PA/24.000/2007, Siafi 601.785 incluindo a parte financeira, esclarecendo, principalmente, a movimentação dos recursos na conta corrente específica do convênio;
b-3) não apresentar a documentação dos procedimentos licitatórios, na modalidade carta convite n. 001/2008, referente ao Convênio CRT/PA/24.000/2007, Siafi 601.785. 
Dispositivos violados: art. 37, caput c/c o art. 70, parágrafo único, da Constituição da República Federativa do Brasil, art. 145 do Decreto 93.872/1986, art. 20 da Instrução Normativa 1/1997 da Secretaria do Tesouro Nacional, e cláusula segunda, item II subitens 4 e 5 do Convênio CRT/PA/24.000/2007, Siafi 601.785
EXAME TÉCNICO
22.	As citações e audiências foram realizadas por intermédio dos Ofícios/SECEX/TCE 0446/2018 e 0447/2018, datados de 28/6/2018, presentes nas peças 11 e 12. Em resposta, os responsáveis apresentaram seus argumentos de defesa presentes nas peças 26 e 29.
Argumentos de defesa apresentados pela FUNAGRI
23.	Alega que o objeto do convênio foi fiscalizado pela concedente, por intermédio de relatórios técnicos presentes na peça 2, p. 150 - 168 (sem data) , que desde já se impugna, posto que, mostra fiscalização que pode ser tecnicamente comprometida em suas conclusões por ter sido feito em data que não se pode precisar.
24.	Afirma que o documento presente na peça 2, p. 237-239, datado de 11/7/2013 não se trata de um documento contendo as condições técnicas de como ocorreu a fiscalização nos assentamentos e se a equipe formada dirimiu questões de natureza técnica administrativa e contábil e muitos menos consta qualquer contribuição no sentido de agilizar as condições para operacionalização das atividades. Ou seja, o INCRA não obedeceu a cláusula nona do convênio. Ademais tal relatório foi emitido cinco anos após a paralisação dos trabalhos nos assentamentos, e pelos motivos já expostos é imprestável como prova de que o objeto do convênio foi fiscalizado, do que se requer sua impugnação.
25.	Em 30/04/2009 a diretoria executiva da FUNAGRI recebeu do INCRA a informação de rescisão do convenio e, tempestivamente, em 28/05/2009, foi encaminhada pela FUNAGRI a prestação de contas do referido convenio. A partir dessa supracitada data, nenhuma comunicação foi estabelecida entre INCRA e FUNAGRI com relação a prestação de contas encaminhada. Somente em fevereiro de 2012, quase três anos após a apresentação de prestação de contas, a FUNAGRI foi surpreendida com o registro da Fundação como inadimplente junto ao SIAFI. 
26.	Esse procedimento de inclusão da FUNAGRI no cadastro do SIAFI, como inadimplente, ocorreu em 29 de agosto de 2010, antes, portanto, da conclusão da análise da prestação de contas encaminhada pela FUNAGRI. E ao tentar questionar o INCRA, tornou-se impossível qualquer comunicação com a autoridade desse órgão, o que contraria o que estabelece a LEI 9.784, em seu art. 3º e suas alíneas.
27.	Apesar da FUNAGRI estar registrada no SIAFI desde janeiro de 2012 por suposta não conformidade financeira e não conformidade técnica com o objeto do convênio, tais relatórios só foram apresentados em 30/09/2013 e 09/06/2014.
28.	Enquanto a FUNAGRI produziu perícia técnica composta de diversos mapas e com mais de 300 páginas, o órgão INCRA em desobediência a cláusula nona do convênio, que trata do acompanhamento e fiscalização, durante as atividades jamais acompanhou a execução do convênio. Tinha atribuições de dirimir as questões de natureza técnica, administrativa e contábil, agilizando as condições para operacionalização das atividades. Não há nos autos uma prova sequer trazida pelo órgão INCRA que comprove que tal fiscalização ocorreu durante a FUNAGRI estar em atuação na região dos assentamentos.
29.	Quanto aos cheques, alega que  em 16.06.2014 (anexo 16 do processo administrativo no INCRA) e em 26.08.2014 (anexo 17 do processo administrativo no INCRA) o núcleo de contratos e convênios - NCC encaminha à autoridade do órgão INCRA SR (01) PA as análises da prestação de contas da FUNAGRI as quais não apresentam ou destacam quaisquer pendências de cunho financeiro/contábil.
30.	Eles dizem respeito a 11 cheques de valor variável, no montante total de R$ 15.700,00. Todos foram relacionados como Adiantamento de Recursos Financeiros para custeio de despesas dos técnicos cadastrados no Convênio, nos locais dos assentamentos. Os assentamentos são locais distantes, no mínimo de 400 Km da capital Belém, atingidos por estradas de terra e vicinais, sem qualquer estrutura capaz de dar apoio ás exigências burocráticas. Mesmo assim, todos os adiantamentos são dotados dos respectivos documentos comprobatórios das despesas e o restante devolvido ao Caixa do Convênio, e diante da prestação de contas devidamente analisada e aprovada pelo INCRA neste aspecto foi feito todo o processo de liberação de cada cheque.
Argumentos de defesa apresentados pelo Sr.  Emeleocípio Botelho de Andrade:
31.	Após prestar informações sobre o Histórico da FUNAGRI, bem como de sua atuação profissional, e apresentar uma cronologia dos fatos referentes ao presente processo, o responsável apresenta suas alegações de defesa, a seguir resumidas.
32.	Segundo ele, a Prestação de Contas encaminhada em 28/05/2009 foi realizada dentro dos trâmites legalmente estabelecidos, não havendo durante todo o período dessa avença, quaisquer contestações de não conformidades administrativas quanto a boa e regular aplicação dos recursos financeiros do Convênio e, mesmo quando solicitados, já depois do prazo previsto, estes foram plenamente encaminhados e dirimidas as dúvidas porventura existentes.
33.	Afirma que não se julga violador dos dispositivos violados que constaram no ofício de citação, uma vez que apesentou a prestação de contas e teve correto comportamento administrativo e boa - fé.
34.	Quanto à conduta objeto do ofício de citação, afirma que todas as atividades necessárias à execução do Convênio foram realizadas e os ajustes solicitados foram apresentados e atendidos, porém não aceitas pela Equipe Técnica, que em momento algum participou de qualquer das atividades desenvolvidas pela equipe técnica da Empresa Tupinambás Amazônia Ltda. - ME, contratada para a realização das atividades pactuadas. Sendo o Convênio rescindido sem justificativa convincente. Mesmo assim, a FUNAGRI ao contratar os serviços da empresa Perícias & Avaliações, especializada em Perícia Técnica e credenciada na Justiça Federal, a qual elaborou uma consubstanciada peça técnica, em três volumes, constatando validade técnica das devidas correções solicitadas e concordando com o cumprimento do objeto do Convênio, a Superintendência Regional do INCRA ignorou e quedou-se inerte ante o documento apresentado.
35.	Quanto ao nexo de causalidade, alega que, por todas as considerações apresentadas em sua defesa, há legitimidade em afirmar que houve, tecnicamente, alcance social positivo no trabalho executado no Convênio CRT/PA/24.000/2007, Siafi 601.785.
36.	Quanto à culpabilidade, afirma que goza de boa reputação, nunca tendo se envolvido em questões de não conformidades administrativas em todos os cargos e funções em que esteve à frente de instituições públicas e, no caso específico do convênio em pauta, sempre orientou suas atitudes com base na ética e boa-fé, com atenção às suas responsabilidades e obrigações tendo-se comportado de forma equilibrada e eminentemente técnica no cumprimento do seu dever. Dessa forma não é perceptível qualquer elemento indicativo da consciência de ilicitude praticada por ele na condução desse Convênio. Sua participação, como em todos os convênios ou contratos firmados pela Fundação, foi o gerenciamento dos recursos dentro das normas estabelecidas. Durante todo o período em que esteve à frente da Diretoria Executiva da FUNAGRI, jamais teve envolvido em problemas com as prestações de contas conveniadas com instituições públicas parceiras. Informa que, dos 19 convênios desenvolvidos durante a sua gestão na Presidência da FUNAGRI, (2007/2011) , todos foram aprovados regularmente, como constatado pela certidão expedida pelo Tribunal de Contas do Estado do Pará, em 16/02/2018, onde é certificado que nada consta em seu nome, (peça 26, p. 33) . A listagem dos convênios e projetos e sua situação de aprovação é também informada, (peça 26, p. 29-32) .
Análise dos argumentos de defesa apresentados pelos responsáveis:
37.	Quanto à suposta ausência de acompanhamento por parte do INCRA, estão presentes nos autos Relatórios Técnicos na peça 2, p. 150-168 (sem data) e na peça 2, p. 237-239, datado de 11/7/2013. Embora o primeiro não seja datado, conforme alega a FUNAGRI, pode-se inferir que foi realizado antes de 20/10/2008, uma vez que o ofício 792/SR-01/PA/GAB/INCRA, desta data, o cita como anexo, conforme se verifica na peça 2, p. 235.
38.	Quanto a inclusão no SIAFI, como inadimplente, antes da conclusão da análise da prestação de contas, não vemos irregularidade em tal procedimento, pois a inadimplência em questão já se justificava a partir da rescisão do convênio, a qual ocorreu antes da referida inclusão no SIAFI.
39.	Quanto ao histórico de atividades realizados pela FUNAGRI e pelo Sr. Emeleocípio Botelho de Andrade, o sucesso dos mesmos na realização de outros convênios não é motivo de contestação nos autos. O que se questiona é os serviços prestados pela FUNAGRI no Convênio CRT/PA/24.000/2007, Siafi 601.785, os quais não atenderam o objeto pactuado, não puderam ser aproveitados e não trouxeram os benefícios previstos.
40.	Quanto à boa-fé do responsável, ela não pode ser reconhecida nestes autos, pois o gestor praticou atos de gestão que resultaram no não atingimento do objeto pactuado, devido ao não aproveitamento dos serviços realizados, em razão de inconsistências nos mesmos, com o desperdício de recursos públicos, sem trazer benefícios à sociedade. Conforme entendimento sedimentado neste Tribunal, quando se trata de processos atinentes ao exercício do controle financeiro da Administração Pública, a boa-fé não pode ser presumida, devendo ser demonstrada e comprovada a partir dos elementos que integram os autos. Tal interpretação decorre da compreensão de que, relativamente à fiscalização dos gastos públicos, privilegia-se a inversão do ônus da prova, pois cabe ao gestor comprovar a boa aplicação dos dinheiros e valores públicos sob sua responsabilidade.
41.	São nesse sentido os Acórdão 1921/2011-TCU-Segunda Câmara, 203/2010-TCU-Plenário, 276/2010-TCU-Plenário, 621/2010-TCU-Plenário, 3.975/2010-TCU-1ª Câmara, 860/2009-TCU-Plenário, 1.007/2008-TCU-2ª Câmara, 1.157/2008-TCU-Plenário, 1.223/2008-TCU-Plenário, 337/2007-TCU-1ª Câmara, 1.322/2007-TCU-Plenário, 1.495/2007-TCU-1ª Câmara, entre outros.
42.	Quanto à ausência do responsável na participação de qualquer das atividades desenvolvidas pela equipe técnica da Empresa Tupinambás Amazônia Ltda. - ME, contratada para a realização das atividades pactuadas, tal fato não afasta a sua responsabilidade, pois a convenente do presente convênio era a FUNAGRI e a ele cabe responsabilidade solidária como seu gestor conforme se verifica na jurisprudência este Tribunal: 'a pessoa jurídica de direito privado destinatária de transferências voluntárias de recursos federais feitas com vistas à consecução de uma finalidade pública responde solidariamente com seus administradores pelos danos causados ao erário na aplicação desses recursos' (Súmula 286) .
43.	Quanto ao alcance social positivo dos serviços apresentados, verifica-se que tal assertiva é improcedente, uma vez que os serviços em questão, devido às inconsistências apresentadas, não foram aproveitadas pelo Incra, não trazendo, em consequência nenhum benefício à sociedade
44.	Assim, a questão central referente ao mérito do presente processo diz respeito à realização adequada e possibilidade de aproveitamento dos serviços prestados, uma vez que não resta dúvidas nos autos que foram realizados serviços referentes ao objeto pactuado. Os serviços em questão apresentaram diversas inconsistências, segundo relatório técnico realizado pelo Incra.
45.	Relatório do INCRA, referente ao Acompanhamento e Fiscalização do Convênio em questão, realizado em 11/7/2013, presente na peça 2, p. 238 considerou que:
No período de 23 de março de 2009 através dos Oficio C.FUNAGRJ nº 019 e 020/2009 (fls. 445 e 446) foi encaminhado pela prestadora os relatórios dos Projeto básico dos assentamentos 'PA' CIDAPAR I, CAMAPUÃ e ÁGUIA de acordo cum a prestadora devidamente ajustado, mas após o recebimento da documentação por esta Superintendência. Folhas 445 e 446 do processo 5.4100.004339/2017-61 a equipe multidisciplinar responsável pela análise do Projeto Básico (PB) procederam à análise do referido material e informamos que as reformulações do PB dos projetos de assentamento Águia, Camapuã e Cidapar I ora solicitada não atenderam as recomendações do INCRA (OF/INCRA/SR0l/G/Nº 234609 de 29/10/2009 e INCRA OF/INCRA/SROI/G/N.º 2462/ 09 de l 0/11/2009) .
46.	Posteriormente novas correções foram realizadas nos projetos segundo Perícia realizada pela empresa Perícias & Avaliações, todas as inconsistências foram corrigidas, tendo ela constatado que, em 16/11/2015, (peça 3, p. 207) que: 
Com base nos documentos apresentados, os Relatórios e os Mapas Temáticos dos PBA's ÁGUIA, CAMAPUÃ e CIDAPAR I toram todos revisados. A FUNAGRI corrigiu todas as informações e pendências descritas pelo INCRA, elaborando novos Relatórios e novos Mapas de cada assentamento com data de agosto/2015, podendo ao Instituto receber o referido trabalho realizado pela Fundação e que os mesmos possam cumprir seus objetivos iniciais, em conformidade com o objetivo firmado no Convênio de nº CRT/PA/24.000/2007. - 16-11-2015 - PEÇA 3 P. 207.
47,	Mas, mesmo assim, persistiram irregularidades que resultaram no não aproveitamento dos serviços realizados. Da análise dos autos, verifica-se que nem todas as inconsistências foram saneadas, resultando no não aproveitamento dos serviços realizados, uma vez que, análise técnica realizada pelo Incra, datada de 16/12/2016, (peça 3, p. 247-248) , constatou que:
Procedemos à análise do referido material e informamos que as reformulações do PB dos projetos Águia, Camapuã e Cidapar I ora solicitada não atenderam as recomendações do INCRA OF/INCRA/SR01/G/N 2346/09, de 29/10/2009 e INCRA OF/INCRA/SR/01/G/2462/09 de 10/11/2009, principalmente nas propostas de áreas produtivas comunitárias que as mesmas incidem nas áreas de preservação permanentes, consequentemente em desconformidade com as Resoluções do CONAMA 302 e 303 de 2002, Código Florestal lei 11º 4. 771, de 15 de setembro de 2005 e a Medida Provisória 11° 2.166-67, de agosto de 2001, vigente à época, visto que o Projeto de assentamento não dispõe de uso coletivo e sim por parcelamentos individuais das famílias assentadas, tais propostas sequer foram apresentadas e nem aprovadas pelos assentados.
Nos mapas reapresentados nos Pbs, não foi levado em consideração a espacialização exploração e parcelamento individual dos assentados no Projeto de Assentamento, principalmente para a formação da reserva legal, de acordo com a demarcação do INCRA, consequentemente não especificando os quantitativos de exploração individual, reserva legal e áreas de preservação permanente alterada e preservada de cada parcela, de acordo com o item 4.1 do anexo III da Resolução Conama 387, de 27 de dezembro de 2006, vigente à época.
Consequentemente os projetos apresentados não tem utilização, aproveitamento e benefício para o INCRA/SR-01, principalmente para os projetos de assentamentos, assentados e as comunidades envolvidas, pois, os diagnósticos não condizem com a realidade dos projetos de assentamentos e as disposições individuais das famílias assentadas na área. Sendo assim, os programas temáticos de organização, regularização ambiental, social e econômicos ficaram totalmente comprometidos, com o seu planejamento de readequação de médio e longo prazo e de melhorias da qualidade ambiental e econômica dos Projetos de Assentamentos e seus Assentados.
Após a análise da documentação apresentada pela FUNAGRI, só é possível concluir que os Projetos Básicos do PA CIDAPA I, CAMAPUÃ e ÁGUIA não cumpriram em sua totalidade com o objeto firmado, sendo assim o convênio ficou comprometido.
48.	Cabe destacar que de acordo com a jurisprudência deste Tribunal, (Acórdão 554/2018-TCU-Segunda Câmara, Relator Ministro Aroldo Cedraz) , os relatórios de fiscalização de concedente de transferências voluntárias, enquanto não houver decisão administrativa ou judicial em sentido contrário, produzem os efeitos para os quais foram constituídos, pois são atos administrativos, e como tais, observados os requisitos de constituição e validade (competência, forma, finalidade, motivo e objeto) , gozam de seus atributos (imperatividade, autoexecutoriedade e presunção de legalidade e legitimidade) .
49.	No presente caso os relatórios do Incra possuem os requisitos de constituição e validade, devendo ser considerados pelo TCU como elementos comprobatórios adequados da representação dos serviços efetivamente realizados, bem como de sua aceitação ou rejeição, compatibilidade com o objeto pactuado e possibilidade de aproveitamento total ou parcial.
50.	Desta forma, pode-se concluir que os argumentos de defesa apresentados pelos responsáveis, incluindo a perícia presente na peça 3, p. 68-223, são insuficientes para refutar as constatações do Incra, reproduzidas no item 45 desta instrução, de que o convênio ficou comprometido, já que os projetos apresentados não têm utilização, aproveitamento e benefício para aquela instituição. 
51.	Já quanto à audiência do Sr. Emeleocípio Botelho de Andrade, verifica-se que o mesmo não apresentou razões de justificativa quanto às irregularidades que lhe foram imputadas, tendo apenas apresentado argumentos de defesa quanto à citação. A FUNAGRI  apresentou justificativas quanto aos cheques, (itens 29 e 30 desta instrução) , as quais são insuficientes para justificar o pagamento de diversas despesas com o mesmo cheque, uma vez que, de acordo com a jurisprudência do TCU, a  divergência entre os credores de direito e os reais favorecidos dos cheques caracteriza  insuficiência de prova do nexo de casualidade entre as despesas apropriadas na prestação de contas e os recursos federais gastos, ainda que os serviços contratados tenham sido prestados., (Acórdão 266/2016-TCU-Plenário - Relator: Min. Raimundo Carreiro) . Adicionalmente, não foram apresentadas justificativas quanto à não apresentação do Relatório de Cumprimento do objeto referente ao Convênio CRT/PA/24.000/2007, Siafi 601.785 incluindo a parte financeira, e a não apresentação da documentação dos procedimentos licitatórios, na modalidade carta convite n. 001/2008, referente ao citado convênio.
CONCLUSÃO
52.	Em face da análise promovida nos itens 35 a 49, propõe-se rejeitar as alegações de defesa apresentadas pelo Sr. Sr. Emeleocípio Botelho de Andrade e pela Fundação de Apoio à Pesquisa e Desenvolvimento Agropecuário e Florestal da Amazônia - FUNAGRI, uma vez que não foram suficientes para sanear as irregularidades a eles atribuídas. 
53.	Os argumentos de defesa tampouco lograram afastar o débito imputado aos responsáveis. Ademais, inexistem nos autos elementos que demonstrem sua boa-fé ou a ocorrência de outros excludentes de culpabilidade. Desse modo, suas contas devem, desde logo, ser julgadas irregulares, nos termos do art. 202, § 6º, do Regimento Interno/TCU, procedendo-se à sua condenação em débito e à aplicação da multa prevista no art. 57 da Lei 8.443/1992. 
54.	Adicionalmente propõe-se a aplicação da multa prevista no art.  58, inciso II, da Lei 8.443/1992, ao Sr. Emeleocípio Botelho de Andrade, CPF XXX.355.152-XX, por conta da ausência de apresentação de razões de justificativa para as irregularidades que motivaram sua audiência, bem como da não aceitação da justificativa parcial apresentada pela FUNAGRI.
55.	Como as multas acima referidas são mutuamente excludentes (com débito/sem débito) , propõe-se a absorção da segunda pela primeira, bem como informar ao responsável que, em caso de demonstração, em sede de recurso, da boa e regular aplicação dos recursos, elidindo o débito total e, consequentemente, a multa prevista no art. 57 da Lei 8.443/1992, poderá o Tribunal reaplicar a multa prevista no art. 58, inciso II, da mesma lei, antes absorvida pela primeira.
 PROPOSTA DE ENCAMINHAMENTO 
56.	Diante do exposto, submetemos os autos à consideração superior, propondo ao Tribunal:
a) julgar irregulares as contas da Fundação de Apoio à Pesquisa e Desenvolvimento Agropecuário e Florestal da Amazônia - FUNAGRI, CNPJ 03.567.986/0001-74 e do Sr. Emeleocípio Botelho de Andrade, CPF XXX.355.152-XX, com fundamento nos arts. 1º, inciso I, 16, inciso III, alíneas 'b' e 'c', 19, caput, e 23, inciso III, da Lei 8.443/1992 c/c com os arts. 1º, inciso I, 209, incisos II e III, 210 e 214, inciso III, do RI/TCU, condenando-o, ao pagamento das importâncias a seguir especificadas e fixando-lhes o prazo de 15 dias para que comprove perante este Tribunal, em respeito ao art. 214, inciso III, alínea 'a', do RI/TCU, o recolhimento da dívida aos cofres do Instituto Nacional de Colonização e Reforma Agrária (Incra) , atualizada monetariamente e acrescida de juros de mora calculados a partir das datas indicadas até a data do efetivo recolhimento e com o abatimento de valores acaso já satisfeitos, conforme o disposto no enunciado da Súmula/TCU 128, nos termos da legislação vigente:
	DATA
	VALOR

	7/4/2008
	R$ 122.654,36

b) aplicar à Fundação de Apoio à Pesquisa e Desenvolvimento Agropecuário e Florestal da Amazônia - FUNAGRI, CNPJ 03.567.986/0001-74, e ao Sr. Emeleocípio Botelho de Andrade, CPF XXX.355.152-XX, individualmente, a multa prevista no art. 57 da Lei 8.443/1992, c/c o art. 267 do RI/TCU, fixando-lhes o prazo de quinze dias, a contar da notificação, para que comprovem, perante o Tribunal (art. 214, inciso III, alínea 'a', do Regimento Interno) , o recolhimento da dívida aos cofres do Tesouro Nacional, atualizada monetariamente desde a data do acórdão que vier a ser proferido por este Tribunal até a do efetivo recolhimento, se paga após o vencimento, na forma da legislação em vigor;
c) informar ao Sr. Emeleocípio Botelho de Andrade que, em caso de demonstração, em sede de recurso, da boa e regular aplicação dos recursos, elidindo o débito total e, consequentemente, a multa prevista no art. 57 da Lei 8.443/1992, poderá o Tribunal reaplicar a multa prevista no art. 58, inciso II, da mesma lei, antes absorvida pela primeira;
d) autorizar, desde logo, a cobrança judicial da dívida nos termos do art. 28, inciso II, da Lei 8.443/1992 c/c o art. 219, inciso II, do RI/TCU, caso não atendida a notificação;
e) autorizar, desde logo, com fundamento no art. 26, da Lei 8.443/1992 c/c o art. 217, do Regimento Interno do TCU, caso seja do interesse dos responsáveis, e desde que solicitado, o parcelamento da dívida em até 36 parcelas, , incidindo, sobre cada uma, os encargos legais devidos (débito: juros de mora e atualização monetária; multa: atualização monetária) , fixando-lhes o prazo de quinze dias, a contar do recebimento da notificação, para comprovar perante o Tribunal o recolhimento da primeira parcela, e de trinta dias, a contar da parcela anterior, para comprovar os recolhimentos das demais parcelas sem prejuízo de alertá-los de que, caso optem por essa forma de pagamento, a falta de comprovação do recolhimento de qualquer parcela implicará o vencimento antecipado do saldo devedor, nos termos do art. 26, parágrafo único, e 59, da Lei 8.443/1992 c/c o art. 217, § 2º, do Regimento Interno do TCU; 
f) encaminhar cópia da deliberação ao Procurador-Chefe da Procuradoria da República no estado do Pará, nos termos do § 3º do art. 16 da Lei 8.443/1992 c/c o § 7º do art. 209 do RI/TCU, para adoção das medidas que entender cabíveis, informando-lhe que o inteiro teor da deliberação pode ser consultado no endereço http://www.tcu.gov.br/acordaos. 
g) enviar cópia do Acórdão que vier a ser proferido à Secretaria Federal de Controle Interno; ao Assessor Especial de Controle Interno do Instituto Nacional de Colonização e Reforma Agrária (Incra) ; e aos responsáveis, para ciência, informando que a presente deliberação, acompanhada do Relatório e do Voto que a fundamenta, está disponível para a consulta no endereço www.tcu.gov.br/acordaos, além de esclarecer que, caso requerido, o TCU poderá fornecer sem custos as correspondentes cópias, de forma impressa."
	É o relatório.

8.1 Ana Bárbara Nunes de Souza Azevedo (OAB/CE 29262B) e outros, representando à Fundação de Apoio à Pesquisa e Desenvolvimento Agropecuário e Florestal da Amazônia; 
8.2 Vitor Andrade de Magalhães (OAB/PA 27.202), representando Emeleocípio Botelho de Andrade.

Procuradora-Geral Cristina Machado da Costa e Silva.

TOMADA DE CONTAS ESPECIAL. CONVÊNIO. ELABORAÇÃO DE PROJETOS BÁSICOS PARA FINS DE LICENCIAMENTO AMBIENTAL DE PROJETOS DE ASSENTAMENTO. IRREGULARIDADES NA EXECUÇÃO DO OBJETO. CITAÇÃO SOLIDÁRIA DA ENTIDADE E DO SEU DIRIGENTE. ALEGAÇÕES DE DEFESA INSUFICIENTES PARA ELIDIR AS OCORRÊNCIAS. CONTAS IRREGULARES. DÉBITO. MULTA.

TOMADA DE CONTAS ESPECIAL (TCE)

Secretaria de Controle Externo de Tomada de Contas Especial (SecexTCE).

Em apreciação, tomada de contas especial instaurada pelo Instituto Nacional de Colonização e Reforma Agrária - Incra em desfavor da Fundação de Apoio à Pesquisa e Desenvolvimento Agropecuário e Florestal da Amazônia - Funagri e do seu presidente, Sr. Emeleocípio Botelho de Andrade (mandato 2008-2012) , em decorrência de irregularidades na execução do objeto do Convênio CRT/PA/24.000/2007, celebrado para "a elaboração de Projetos Básicos para fins de Licenciamento Ambiental de Projetos de Assentamento criados em área de jurisdição da Superintendência Regional do Pará - INCRA/SR-01/PA, denominado de Estudos Temáticos Básicos e de Síntese Sócio-Ambiental".
Para execução do ajuste, que teve vigência de 28/12/2007 a 27/12/2009, foram previstos R$ 1.260.000,00, sendo R$ 126.000,00 relativos à contrapartida e R$ 1.134.000,00 à conta de recursos federais, dos quais foram liberados R$ 122.654,36, em 7/4/2008.
No âmbito do concedente, mesmo após o retorno dos documentos elaborados para a realização de ajustes e correções, a impugnação à cobrança de  débito e a apresentação de laudo de perícia técnica por parte da Funagri, o Incra concluiu que os projetos básicos dos projetos de assentamentos CIDAPAR 1, CAMAPUÃ e ÁGUIA não cumpriram em sua totalidade o objetivo do convênio firmado, não atendendo à exigência técnica e não apresentando benefícios às comunidades envolvidas, bem como que não têm utilização, aproveitamento e benefício para o INCRA/SR-01. 
Diante disso, a SecexTCE promoveu a citação da Funagri e do Sr. Emeleocípio Botelho de Andrade, tendo em vista a não comprovação da boa e regular aplicação dos recursos recebidos por força do Convênio CRT/PA/24.000/2007, em razão da não execução adequada do objeto pactuado, sem aproveitamento possível, com alcance social nulo.
Além disso, a unidade técnica realizou a audiência do Sr. Emeleocípio Botelho de Andrade em decorrência das seguintes pendências constatadas pelo Incra na documentação financeira:
"b-1) pagar diversas despesas para cobertura do valor somente de um cheque, em datas diferentes, e o remanescente devolvido para a conta específica do convênio, com recursos do Convênio CRT/PA/24.000/2007, Siafi 601.785, a exemplo dos cheques 850.004, 850.005, 850.022, 850.023, 850.036, 850.037, 850.052, 850.055, 850.058, 850.059 e 850.063 
b-2) não apresentar o Relatório de Cumprimento do objeto referente ao Convênio CRT/PA/24.000/2007, Siafi 601.785 incluindo a parte financeira, esclarecendo, principalmente, a movimentação dos recursos na conta corrente específica do convênio;
b-3) não apresentar a documentação dos procedimentos licitatórios, na modalidade carta convite n. 001/2008, referente ao Convênio CRT/PA/24.000/2007, Siafi 601.785."
Para a SecexTCE as alegações de defesa devem ser rejeitadas, uma vez que não foram suficientes para sanear as irregularidades. Assim, a proposta é de julgar irregulares as contas dos responsáveis, condená-los solidariamente ao montante repassado (R$ 122.654,36) e aplicar a multa prevista no art. 57 da Lei 8.443/1992.
Quanto ao ex-presidente, ante a ausência de apresentação de razões de justificativa para as irregularidades que motivaram sua audiência, bem como a não aceitação da justificativa parcial apresentada pela Funagri, a sugestão é de absorção da multa prevista no art. 58, inciso II, da Lei 8.443/1992 pela disposta no art. 57 da mesma Lei, informando ao responsável que, em caso de demonstração, em sede de recurso, da boa e regular aplicação dos recursos, elidindo o débito total e, consequentemente, a multa prevista no art. 57 da Lei 8.443/1992, poderá o Tribunal reaplicar a multa prevista no art. 58, inciso II, da mesma Lei, antes absorvida pela primeira.
A Procuradora-Geral Cristina Machado da Costa e Silva manifestou-se de acordo com o encaminhamento oferecido.
De minha parte, anuo também à análise realizada pela unidade técnica, de modo que adoto seus fundamentos como razões de decidir, sem prejuízo das ponderações adiante apresentadas.
Conforme bem exposto pela unidade técnica, as informações oferecidas sobre o histórico da criação e das atividades da Fundação de Apoio à Pesquisa e Desenvolvimento Agropecuário e Florestal da Amazônia, bem como acerca da atuação profissional do Sr. Emeleocípio Botelho de Andrade, das ocorrências que antecederam a celebração do convênio e dos fatos relatados durante a vigência do ajuste não são suficientes para afastar as responsabilidades do então presidente e da própria entidade pela não execução adequada do objeto.
Quanto às considerações iniciais apresentadas pela Funagri a respeito do dever de o Tribunal promover diligências, vistorias e oitivas, enfim conceder todas as provas admitidas em direito, esclareço que os presentes autos obedeceram aos trâmites previstos nos normativos vigentes, como a Lei 8.443/1992, o Regimento Interno TCU e a Instrução Normativa TCU 71/2012, possibilitando a manifestação dos responsáveis tanto no âmbito do Incra, quanto desta Corte, o que evidencia o amplo exercício do contraditório e da ampla defesa.
Não favorece os responsáveis a alegação de que a prestação de contas, encaminhada em 28/05/2009, foi realizada dentro dos trâmites legalmente estabelecidos, inexistindo durante o período da avença quaisquer contestações de não conformidades administrativas quanto à boa e regular aplicação dos recursos financeiros do convênio. A análise da prestação de contas final promovida pelo Incra registrara (peça 2, p. 229) :
	"A análise financeira busca evidenciar a correlação entre o que foi gasto e o percentual executado, de modo a certificar-se de que os recursos diferidos tiveram boa e regular aplicação.
	Ao analisarmos a prestação de contas à vista da documentação apresentada, verificamos algumas impropriedades que carecem de correções/esclarecimentos, a saber: (...) "
Já no âmbito do TCU, a unidade técnica destacou que a Funagri expôs esclarecimentos acerca das impropriedades constatadas na documentação financeira, entretanto restaram pendentes os itens que foram objeto da audiência do ex-presidente. Ocorre que, como visto, não houve apresentação de razões de justificativa pelo gestor.
Os argumentos apresentados pela Funagri quanto ao pagamento de diversas despesas com único cheque, em datas diferentes, não foram acolhidos, conforme análise promovida pela unidade técnica, uma vez que impedem o estabelecimento do nexo de causalidade entre as despesas e os recursos federais.
A tentativa de imputar a responsabilidade do insucesso do convênio ao concedente não se sustenta nem a impugnação do Relatório de Acompanhamento e Fiscalização do Convênio (peça 2, p. 237-239) , sob a justificativa de que o Incra não teria obedecido a cláusula nona do ajuste e de que foi emitido cinco anos após a paralisação dos trabalhos nos assentamentos. Tal documento, embora datado de 11/7/2013, relata a vistoria realizada em campo de 30/6/2008 a 11/7/2008, durante a vigência do ajuste, e as etapas seguintes concernentes à apresentação dos projetos básicos e às correspondentes análises, concluindo que não se atingiu o objetivo do convênio. 
Ademais, eventual falha na atuação do concedente não afasta a responsabilidade da convenente, especialmente quando não demonstrado que a alegada omissão repercutiu na irregular execução do objeto.
Especificamente quanto à conduta imputada, alegam que todas as atividades necessárias foram realizadas e os ajustes solicitados atendidos, bem como que produziram perícia técnica que esclarece as incoerências encontradas pelo Incra.
Tais argumentos também não merecem prosperar. Embora, os responsáveis insistam em afirmar que corrigiram as deficiências apontadas, não demonstraram, de forma inequívoca, seja no extenso laudo pericial produzido, seja nas alegações de defesa ora apresentadas, que atenderam as recomendações do Incra quanto ao fato de que as propostas de áreas produtivas comunitárias incidem nas áreas de preservação permanentes e de que, nos mapas reapresentados, não foi levado em consideração a exploração e parcelamento individual dos assentados, principalmente para a formação da reserva legal, conforme análise do Incra (peça 3, p. 247-248) reproduzida no relatório precedente.
Inexistindo prova robusta em contrário, não há razão para se desconsiderar a conclusão do órgão concedente quanto ao não cumprimento em sua totalidade do objeto, uma vez que "os projetos apresentados não tem utilização, aproveitamento e benefício para o INCRA/SR-O1, principalmente para os projetos de assentamentos, assentados e as comunidades envolvidas, pois, os diagnósticos não condizem com a realidade dos projetos de assentamentos e as disposições individuais das famílias assentadas na área" (destaques inseridos) .
Ainda que se reconheça que houve a execução parcial do objeto, lembro o entendimento desta Corte exposto no enunciado de jurisprudência que acompanha o Acórdão 549/2018-TCU-Primeira Câmara, de minha relatoria: "A completa frustração dos objetivos do convênio importa a condenação do responsável à devolução integral dos recursos transferidos, ainda que parte ou a totalidade dos valores repassados tenha sido aplicada no objeto do ajuste. A mera execução do objeto não é suficiente para comprovar a boa e regular aplicação dos recursos, é imprescindível que também se demonstre a sua funcionalidade em benefício da população alvo".
Assim, cabe a condenação pelo montante integral repassado (R$ 122.654,36) . Contudo, observo que os seguintes elementos constantes dos autos indicam que houve a devolução de saldo de convênio no valor de R$ 53,11. A carta que encaminhou a prestação de contas registrou, entre os documentos anexos, comprovante de recolhimento do saldo (peça 2, p. 192) . Na Guia de Recolhimento da União - GRU emitida pelo Incra consta a informação: "devolução da totalidade dos recursos, por não cumprimento do objeto conveniado, abatido o valor de R$ 53,11 devolvido quando da apresentação da prestação de contas" (peça 2, p. 263) . E o laudo de perícia técnica apresentado registra que: "Dos recursos destinados ao referido Convênio, o INCRA repassou apenas a primeira parcela do Convênio firmado, no valor de R$ 122.654,36, desse montante a FUNAGRI apresentou a prestação de contas e devolveu o valor de R$ 53,11 na data de 29/05/2009" (peça 3, p. 70) .
Diante disso, embora não tenha localizado referido comprovante no processo, considerando os indícios de que o recolhimento foi efetivado e o diminuto valor, pondero apropriado abater a quantia do débito a ser imputado.
No que se refere à responsabilização, é firme o posicionamento do TCU no sentido de que compete ao gestor dos recursos prestar contas da integralidade das verbas federais recebidas, cabendo-lhe o ônus da prova quanto à boa e regular aplicação desses valores. 
Resta, portanto, caracterizada a responsabilidade do então presidente da fundação, especialmente diante da irregular execução do objeto e das falhas quanto aos cheques emitidos para pagamento de diversas despesas, ao não esclarecimento da movimentação financeira dos recursos na conta específica do convênio e a não apresentação da documentação do procedimento licitatório.
Também a responsabilidade da Funagri é questão pacificada neste Tribunal por meio da Súmula 286: 
"A pessoa jurídica de direito privado destinatária de transferências voluntárias de recursos federais feitas com vistas à consecução de uma finalidade pública responde solidariamente com seus administradores pelos danos causados ao erário na aplicação desses recursos."
Destarte, considerando que os elementos apresentados não são aptos a elidir a irregularidade imputada aos responsáveis, cabe julgar suas contas irregulares, com fundamento no art. 16, inciso III, alíneas "b" e "c", da Lei 8.443/1992, e condená-los solidariamente ao ressarcimento do valor total repassado. 
Quanto à multa, acolho a proposta de aplicação da penalidade prevista no art. 57 da Lei 8.443/1992 a ambos os responsáveis. 
Em relação ao Sr. Emeleocípio Botelho de Andrade, embora possível a aplicação concomitante das multas previstas nos arts. 57 e 58 da Lei 8.443/92, acompanho neste caso, o encaminhamento de absorção da segunda pela primeira. De todo modo, dispensável informar ao responsável "que, em caso de demonstração, em sede de recurso, da boa e regular aplicação dos recursos, elidindo o débito total e, consequentemente, a multa prevista no art. 57 da Lei 8.443/1992, poderá o Tribunal reaplicar a multa prevista no art. 58, inciso II, da mesma lei, antes absorvida pela primeira", como sugerido pela unidade técnica.
Essa prerrogativa poderá ser adotada, independente da comunicação, eis que é exatamente esse o entendimento do Tribunal, consoante enunciado do Acórdão 2156/2019-TCU-Plenário (Relator Ministro Benjamin Zymler) : "É cabível, em grau de recurso, modificar o fundamento legal da multa, do art. 57 para o art. 58 da Lei 8.443/1992, quando o recorrente consegue afastar o débito, mas subsiste a prática de atos irregulares".
Por fim, apropriado, nos termos do art. 16, § 3º, da Lei 8.443/92, dar ciência da deliberação à Procuradoria da República no Estado do Pará para adoção das medidas que considere cabíveis.
	Ante o exposto, manifesto-me por que o Tribunal aprove o acórdão que ora submeto à apreciação deste Colegiado.
TCU, Sala das Sessões Ministro Luciano Brandão Alves de Souza, em 4 de agosto de 2020.
AUGUSTO SHERMAN CAVALCANTI 
Relator